【裁判字號】    99,訴,916
【裁判日期】    990618
【裁判案由】    塗銷所有權移轉登記
【裁判全文】
臺灣臺中地方法院民事判決               99年度訴字第916號
原      告  中國信託商業銀行股份有限公司
法定代理人  乙○○○○
訴訟代理人  甲○○
被      告  丙○○        國民.
            丁○○        國民.
上當事人間請求塗銷所有權移轉登記等事件，本院於民國99年5
月27日言詞辯論終結，判決如下：
    主      文
確認被告丙○○與被告丁○○間就如附表二所示土地及建物之買
賣關係不存在。
被告丁○○就如附表二所示之土地及建物於民國九十六年七月二
日以買賣為原因所為之所有權移轉登記應予塗銷。
訴訟費用由被告負擔。
    事實及理由
一、被告經合法通知，均未於言詞辯論期日到場，亦未提出準備
    書狀作何聲明或陳述，核無民事訴訟法第386條各款所列情
    形，爰依原告聲請，由其一造辯論而為判決。
二、原告主張：被告丙○○於民國91年1月25日向原告請領VISA
    信用卡使用，依約被告丙○○得於特約商店記帳消費，且迄
    至96年5月23日止，被告丙○○累計消費記帳積欠信用卡消
    費款共新台幣（下同）21,526元，被告丙○○除應如數清償
    外，並應給付自最後繳款截止日之翌日起至清償日止，按週
    年利率百分之20計算之利息。又被告丙○○另先後於92年1
    月17日、92年11月11日、92年11月19日及94年6月13日分別
    向原告借款6萬元、20萬元、7萬、20萬元（以下分稱甲、乙
    、丙、丁借款），其中甲借款及丙借款約定分別至97年1月
    17日止及96年11月19日止得循環動用各該借款，利息各按週
    年利率百分之16.8及18.25固定計付。於貸款有效期間屆滿
    時，遲延履行給付本金或利息時，除仍按上開各該約定利率
    計付遲延利息外，其逾期清償在6個月以內者，並應按上開
    利率百分之10，超過6個月者，就超過部分，按上開利率百
    分之20加付違約金。但若貸款期間有停止付款、拒絕承兌或
    付款時，或任何一宗債務不依約清償本金或付息等情形，債
    務視為全部到期。惟被告丙○○自96年5月15日後即未依約
    按期清償本息，屢經催討，迄未償還，依約已喪失期限利益
    ，全部債務視為到期，迄尚欠本金各41, 989元及55,199元
    ，暨利息、違約金。另乙借款及丁借款則約定各分30期及70
    期攤還，並均訂於每月23日為攤還日，若未按期攤還本息時
    ，自遲延日起至清償日止，依應繳金額按週年利率百分之20
    加付違約金。惟被告丙○○於借款後至96年5月23日止，均
    未依約清償款項，迄尚欠本金各152,785元及9,131元，依約
    已喪失期限利益，全部債務視為到期，被告丙○○依約除應
    給付上開消費款項外，並應給付自最後繳款截止日之翌日起
    均至清償日止，按週年利率百分之20計算之違約金。被告丙
    ○○自96年5月間即未依約繳付貸款，迄尚欠如附表一所示
    之各該借款數額及利息、違約金。乃原告於98年12月間發現
    被告丙○○為逃避清償責任，竟於96年6月12日就其所有如
    附表二所示之土地及建物與被告丁○○通謀訂立虛偽之買賣
    契約，並於96年7月2日以買賣為原因辦理所有權移轉登記完
    畢，致被告丙○○名下已無其他財產足資清償對原告所負之
    債務。被告丙○○與丁○○間所為上開買賣及所有權移轉登
    記之行為，屬通謀虛偽意思表示而無效，且被告丙○○復怠
    於行使回復原狀之權利，爰依民法第87條、第242條、第184
    條第1項前段及第767條之規定，先位訴請確認被告丙○○與
    丁○○間就如附表二所示土地及建物之買賣關係不存在，並
    代位被告丙○○向被告丁○○請求將如附表二所示房地之所
    有權移轉登記予以塗銷。倘若認被告丙○○與丁○○間之前
    開買賣及所有權移轉行為非屬通謀虛偽意思表示，亦因被告
    於行為時均明知此情，故原告亦得依民法第244條第2項及第
    4項之規定，備位訴請撤銷被告二人間就如附表二所示土地
    及建物之買賣及所有權移轉行為，並請求被告丁○○應塗銷
    該所有權移轉登記，回復所有權移轉登記予被告丙○○。並
    聲明：(1)先位聲明：確認被告丙○○及丁○○間就如附表
    二所示土地及建物之買賣關係不存在；被告丁○○應將該
    房地於96年7月2日（起訴狀誤載為96年6月12日）以買賣為
    原因向台中市中正地政事務所辦理之所有權移轉登記予以塗
    銷。(2)備位聲明：被告丙○○及丁○○間就如附表二所示
    土地及建物所為之買賣行為應予撤銷；被告丁○○應將該
    房地於96年7月2日（起訴狀誤載為96年6月12日）以買賣為
    原因向台中市中正地政事務所辦理之所有權移轉登記予以塗
    銷，並回復所有權移轉登記予被告丙○○。
三、按確認法律關係之訴，非原告有即受確認判決之法律上利益
    者，不得提起之，民事訴訟法第247條第1項前段定有明文。
    又上開規定所謂即受確認判決之法律上利益，係指因法律關
    係之存否不明確，致原告在私法上之地位有受侵害之危險，
    而此項危險得以對於被告之確認判決除去之者而言，故確認
    法律關係成立或不成立之訴，苟具備前開要件，即得謂有受
    確認判決之法律上利益，縱其所求確認者為他人間之法律關
    係，亦非不得提起，業經最高法院42年台上字第1031號判例
    闡釋甚明。經查，原告主張被告丙○○積欠如附表一所示各
    該款項，然被告丙○○竟與被告丁○○成立虛偽買賣，將其
    所有如附表二所示土地及建物所有權虛偽移轉登記予被告丁
    ○○，而對原告之債權有所妨害，故此項買賣關係是否有效
    存在，難謂原告在私法上之地位無受侵害之危險。從而，原
    告提起本件確認之訴，以排除此項危險，自足認其有即受確
    認判決之法律上利益，核與前開法條之規定並無不符，自為
    法之所許，合先敘明。
四、原告主張被告丙○○對其負有如附表一所示各該欠款，乃被
    告丙○○為規避該等債務之清償，竟與被告丁○○通謀就如
    附表二所示土地及建物成立虛偽買賣，而於96年7月2日將該
    房地所有權移轉登記予被告丁○○，不法侵害原告之債權等
    情，業據其提出信用卡申請書、專案貸款申請書、簡易通信
    貸款申請書暨約定書、繳款歷史交易查詢、消費明細表、萬
    事通現金卡貸款申請書及約定事項、萬事通現金卡借款契約
    、現金卡產品轉換申請書暨借款契約書、現金卡申請書、放
    款帳戶還款交易明細、土地及建物登記謄本，暨異動索引資
    料為證，並有本院向台中市中正地政事務所調取之如附表二
    所示土地及建物之所有權移轉登記相關資料附卷可稽。被告
    經合法通知，既均未於言詞辯論期日到場，亦未提出書狀作
    何聲明或陳述以為爭執，是依民事訴訟法第280條第3項前段
    準用同條第1項前段之規定，視同自認原告主張之事實，故
    堪信原告主張之上情為真正。
五、按表意人與相對人通謀而為虛偽意思表示者，其意思表示無
    效，民法87條第1項前段定有明文。查被告丙○○就其所有
    如附表二所示土地及建物既與被告丁○○通謀成立虛偽買賣
    契約，並將該房地之所有權虛偽移轉登記予被告丁○○，則
    揆之上開判例意旨，其買賣與所有權移轉行為自均當然無效
    ，是原告訴請確認被告丙○○與丁○○間就如附表二所示土
    地及建物之買賣關係不存在，於法即屬有據。復按，「債務
    人欲免其財產被強制執行，與第三人通謀而為虛偽意思表示
    ，將其所有不動產為第三人設定抵押權者，債權人可依侵權
    行為之法則，請求第三人塗銷登記，亦可行使代位權，請求
    塗銷登記」，最高法院73年臺抗字第473號判例參照。查被
    告丙○○對原告負有如附表一所示各該消費借貸債務，乃其
    為逃避該等債務之清償，竟與被告丁○○通謀成立虛偽買賣
    ，將附表二所示土地及建物所有權移轉虛偽登記為被告丁○
    ○名義，是被告丁○○所為，顯然不法侵害原告之債權，故
    原告本於侵權行為法則，請求被告丁○○塗銷上開房地之所
    有權移轉登記，自為法之所許。又被告丙○○與丁○○間就
    如附表二所示土地及建物所為之買賣及所有權移轉行為既均
    屬無效，已如上述，則該等房地之所有權人實際上即仍為被
    告丙○○，故被告丙○○自得本於所有人地位，請求被告丁
    ○○塗銷其所有權移轉登記。而因被告丙○○對原告負有如
    附表一所示債務，並怠於行使前揭權利，則原告為保全其債
    權，自亦得依民法第242條規定，代位其債務人即被告丙○
    ○行使此項權利。是原告於本件訴訟，併依侵權行為法則及
    行使代位權，請求被告丁○○應就如附表二所示之土地及建
    物於96年7月2日以買賣為原因所為之所有權移轉登記予以塗
    銷，於法自亦屬有據。
六、綜上所述，本件原告於先位之訴主張被告丙○○與被告丁○
    ○就如附表二所示土地之建物通謀訂立虛偽買賣契約，其買
    賣行為及所有權移轉行為依法均屬無效，該買賣關係並不存
    在，被告丁○○應塗銷其所有權移轉登記等情，既為可採。
    從而，原告依民法第87條、第184條第1項前段、第242條及
    第767條之規定提起先位之訴，其先位聲明請求：（1）確認
    被告丙○○與被告丁○○間就如附表二所示土地及建物之買
    賣關係不存在；（2）被告丁○○就如附表二所示之土地及
    建物於96年7月2日以買賣為原因所為之所有權移轉登記應予
    塗銷，均有理由，應予准許。
七、按訴之預備合併，必先位之訴無理由，法院始應就備位之訴
    為裁判。如先位之訴有理由，法院即無庸就備位之訴為裁判
    。玆本院既認原告先位之訴為有理由，則依法自無庸就原告
    備位請求撤銷被告丙○○與丁○○間就如附表二所示土地及
    建物之買賣行為，及請求被告丁○○塗銷所有權移轉登記之
    此部分備位之訴加以裁判，附此敘明。
八、訴訟費用負擔之依據：民事訴訟法第78條、第85條第1項前
    段。
中    華    民    國    99    年     6    月    18    日
                  民事第二庭    法  官  吳美蒼
附表一：
┌──┬────┬─────┬─────┬────┬──────┬──────┬───────┐
│編號│產品    │請求金額  │計息本金  │年利率  │利息起算日  │違約金起算日│違約金計算方式│
│    │        │（新台幣）│（新台幣）│（％）  │（民國）    │（民國）    │              │
│    │        │          │          │        │            │            │              │
├──┼────┼─────┼─────┼────┼──────┼──────┼───────┤
│1   │信用卡  │21,526元  │21,526元  │20％    │96年5月24日 │            │無            │
│    │        │          │          │        │            │            │              │
│    │        │          │          │        │            │            │              │
│    │        │          │          │        │            │            │              │
├──┼────┼─────┼─────┼────┼──────┼──────┼───────┤
│2   │通信貸款│152,785元 │152,785元 │        │            │96年5月24日 │自違約金起算日│
│    │        │          │          │        │            │            │起至清償日止按│
│    │        │          │          │        │            │            │年息百分之20計│
│    │        │          │          │        │            │            │算            │
├──┼────┼─────┼─────┼────┼──────┼──────┼───────┤
│3   │通信貸款│9,131元   │9,131元   │        │            │96年5月24日 │自違約金起算日│
│    │        │          │          │        │            │            │起至清償日止按│
│    │        │          │          │        │            │            │年息百分之20計│
│    │        │          │          │        │            │            │算            │
├──┼────┼─────┼─────┼────┼──────┼──────┼───────┤
│4   │現金卡  │41,989元  │          │16.8％  │96年5月16日 │96年6月17日 │按年息百分之  │
│    │        │          │          │        │            │            │1.75計算之違約│
│    │        │          │          │        │            │            │金            │
│    │        │          │          │        │            │            │              │
├──┼────┼─────┼─────┼────┼──────┼──────┼───────┤
│5   │現金卡  │55,199元  │          │18.25％ │96年5月16日 │96年6月17日 │按年息百分之  │
│    │        │          │          │        │            │            │1.75計算之違約│
│    │        │          │          │        │            │            │金            │
│    │        │          │          │        │            │            │              │
└──┴────┴─────┴─────┴────┴──────┴──────┴───────┘
附表二：
土地：
┌──────────────────┬─┬─────┬───────┐
│土        地        坐         落   │地│面      積│  權利範圍    │
├───┬───┬──┬──┬────┤  ├─────┤              │
│縣  市│鄉鎮市○段  ○○段│地    號│目│ 平方公尺 │              │
│      │區    │    │    │        │  │          │              │
│      │      │    │    │        │  │          │              │
├───┼───┼──┼──┼────┼─┼─────┼───────┤
│台中市│北屯區│建功│    │1190    │建│69        │全部          │
│      │      │    │    │        │  │          │              │
│      │      │    │    │        │  │          │              │
└───┴───┴──┴──┴────┴─┴─────┴───────┘
建物：
┌─┬───┬────────┬──────┬───────┬──────┬──┐
│編│建號  │基  地  坐  落  │建 物 門 牌 │主要用途及建材│建物面積    │權範│
│  │      │                │            │暨層數        │（平方公尺）│利圍│
│  │      │                │            │              │            │    │
│號│      │                │            │              ├──────┤    │
│  │      │                │            │              │總面積      │    │    │
│  │      │                │            │              │            │    │
│  │      │                │            │              │            │    │
├─┼───┼────────┼──────┼───────┼──────┼──┤
│1 │170   │台中市北屯區建功│台中市北屯區│住家用鋼筋混凝│52.07       │全部│
│  │      │段1190地號      │一新一街3弄4│土加強磚造，一│            │    │
│  │      │                │號          │層            │            │    │
└─┴───┴────────┴──────┴───────┴──────┴──┘
正本係照原本作成。
如對本判決上訴，須於判決送達後20日內向本院提出上訴狀。
中    華    民    國     99    年    6    月    18    日
                                書記官

司法院資訊處製作；財團法人民間司法改革基金會備份。
